ACORDAO-COMPLETO-2378309

ACÓRDÃO 10631/2019 ATA 38/2019 - SEGUNDA CÂMARA

VISTO, relatado e discutido o pedido de reexame interposto por Carlos Augusto da Silva Viana, ex-gerente da Superintendência Estadual do INSS no Piauí, contra o Acórdão 3697/2019-TCU-Segunda Câmara.
ACORDAM os ministros do Tribunal de Contas da União, reunidos em sessão da 2ª Câmara, ante as razões expostas pela relatora, e com fundamento nos arts. 32, 33 e 48 da Lei 8.443/1992, em:
9.1. conhecer do pedido de reexame e dar-lhe provimento, a fim de excluir a multa aplicada a Carlos Augusto da Silva Viana;
9.2. enviar o processo à Secretaria de Fiscalização de Pessoal, para que dê prosseguimento à análise do ato concessório de aposentadoria a Helena Maria Rodrigues de Menezes; e
9.3. dar ciência desta deliberação ao recorrente.

Pedido de reexame interposto contra deliberação por meio da qual este Tribunal aplicou multa a gestor em decorrência de suposto não atendimento de diligência.

Segunda Câmara

Superintendência Estadual do Instituto Nacional do Serviço Social no Piauí.

3. Recorrente: Carlos Augusto da Silva Viana (CPF XXX.074.523-XX).
3.1. Interessada: Helena Maria Rodrigues de Menezes (CPF XXX.639.343-XX).

13.1. Ministros presentes: Raimundo Carreiro (na Presidência) e Ana Arraes (Relatora).
13.2. Ministro-Substituto convocado: André Luís de Carvalho.

ANA ARRAES

ministro Augusto Nardes.

Adoto como relatório a instrução elaborada na Secretaria de Recursos - Serur, que contou com a concordância de diretor daquela unidade técnica (atuando por delegação de competência) e do representante do Ministério Público junto ao Tribunal - MPTCU (peças 30/1 e 33) : 
"INTRODUÇÃO	
1.	Trata-se de pedido de reexame (peça 23) interposto pelo Sr. Carlos Augusto da Silva Viana contra o Acórdão 3697/2019-TCU-Segunda Câmara (peça 16) .
1.1.	A deliberação recorrida apresenta o seguinte teor:
VISTOS, relatados e discutidos estes autos de concessão de aposentadoria no âmbito da Superintendência Estadual do INSS, em Teresina/PI - INSS/MPS;
ACORDAM os Ministros do Tribunal de Contas da União, reunidos em sessão da Segunda Câmara, diante das razões expostas pelo relator, em:
9.1. aplicar a Carlos Augusto da Silva Viana (CPF XXX.074.523-XX) a multa prevista no art. 58, inciso IV, da Lei 8.443/1992, no valor de R$ 3.000,00 (três mil reais) , atualizada monetariamente desde a data do presente acórdão até a do efetivo recolhimento, se for paga após o vencimento, na forma da legislação vigente, fixando o prazo de 15 (quinze) dias, a contar do recebimento da notificação, para que seja comprovado, perante este Tribunal, o recolhimento da quantia ao Tesouro Nacional, nos termos do art. 216 do Regimento Interno do TCU;
9.2. com fundamento no art. 26 da Lei 8.443/1992, autorizar, se requerido, o pagamento da importância devida em até 36 (trinta e seis) parcelas mensais e consecutivas, fixando o prazo de 15 (quinze) dias, a contar do recebimento da notificação, para que seja comprovado, perante este Tribunal, o recolhimento da primeira parcela, e de 30 (trinta) dias, a contar da parcela anterior, para que seja comprovado o recolhimento das demais parcelas, devendo incidir sobre cada valor mensal os devidos acréscimos legais, na forma prevista na legislação vigente, além de alertar que a falta de comprovação do recolhimento de qualquer parcela importará no vencimento antecipado do saldo devedor, nos termos do art. 217 do Regimento Interno do TCU;
9.3. com fundamento no art. 28 da Lei 8.443/1992, autorizar, desde logo, a cobrança judicial da dívida, caso não atendida a notificação;
9.4. determinar à Superintendência Estadual do INSS - Teresina/PI - INSS/MPS que encaminhe, sob pena de aplicação do Art. 44 da Lei 8.443/1992, com fundamento no art. 11 da Lei 8.443/1992, no prazo de 30 (trinta) dias, os documentos e/ou esclarecimentos abaixo discriminados:
Interessada: HELENA MARIA RODRIGUES DE MENEZES (CPF XXX.639.343-XX) , ato nº de controle 10804501-04-2011-000007-4. 
Documentos/Esclarecimentos: Adotar providências com vistas à regularização das acumulações de cargos verificada nestes autos.
9.5. dar ciência deste acórdão à Superintendência Estadual do INSS - Teresina/PI - INSS/MPS.
HISTÓRICO
2.	O Tribunal aplicou penalidade ao Sr. Carlos Augusto da Silva Viana, gerente da Superintendência Estadual do INSS-Teresina/PI, por ter ficado silente, a despeito de devidamente cientificado, e não dar cumprimento ao que foi solicitado pelos Ofícios 5.391/2015 e 17.805/2015-TCU/Sefip, que exigiram a regularização de cargos acumulados indevidamente pela Sra. Helena Maria Rodrigues de Menezes.
2.1.	Irresignado, o recorrente interpôs o presente pedido de reexame, que se fundamenta nas alegações que, adiante, passar-se-á a relatar.
EXAME DE ADMISSIBILIDADE
3.	Reitera-se o exame preliminar de admissibilidade (peça 25) , ratificado à peça 27 pela Excelentíssima Senhora Ministra Ana Arraes, que entendeu pelo conhecimento do recurso, uma vez que preenchidos os requisitos do art. 48 da Lei 8.443/1992, c/c os arts. 285 e 286, parágrafo único, do RI/TCU, suspendendo-se os efeitos dos itens 9.1e 9.3do Acórdão 3697/2019-TCU-Segunda Câmara.
EXAME DE MÉRITO
4.	Constitui objeto do presente recurso analisar se foram encaminhadas ao Tribunal informações em resposta aos Ofícios 5.391/2015 e 17.805/2015-TCU/Sefip.
5.	Do envio de informações ao Tribunal
5.1.	Defende que prestou as informações requeridas nos Ofícios expedidos pela Sefip/TCU referente à situação da Sra. Helena Maria Rodrigues de Menezes com base nas seguintes alegações:
5.2.	Diz que 'recebeu, com surpresa, notificação oriunda do TCU, dando conhecimento de aplicação de multa pessoal em razão de, ao tempo em que exercia a função de Gerente Executivo do INSS no estado do Piauí, supostamente não ter respondido a dois ofícios (n°s 5.391/2015 e 17.805/2015-TCU/Sefip) , requisitando informações sobre servidora do INSS';
5.3.	Afirma que, após requerer da Chefe da Seção Operacional de Gestão de Pessoas - SOGP esclarecimentos do ocorrido, foi-lhe encaminhada 'a comprovação de que os ofícios citados foram devidamente respondidos';
5.4.	Sustenta que, ao contrário que constou do Acórdão recorrido, os ofícios deste Tribunal foram devidamente respondidos, 'conforme atestam os documentos que seguem em anexo com este recurso, em 18 (dezoito) laudas', sendo que a resposta foi protocolada junto ao Serviço de Protocolo e Produção Gráfica do TCU em 27/11/2015;
5.5.	Aduz que o Acórdão recorrido 'incorre em grave erro/equívoco na aplicação de multa a este peticionante, visto que adotou todas as providências para resposta aos ofícios requisitantes desta respeitável Corte de Contas, devendo, pois, ser anulada a multa imposta';
5.6.	Pede, por fim, o reexame do Acórdão 3697/2019-TCU-Segunda Câmara, 'de forma a tornar nula a multa imposta e, por consequência, desobrigar este signatário do cumprimento da penalidade equivocadamente exigida'.
Análise:
6.	De início, convém reproduzir excerto do relatório que embasa o Acórdão recorrido (peça 18) :
2.	A Secretaria de Fiscalização de Pessoal produziu a instrução que compõe a peça 14 dos autos, que contou com a anuência do corpo diretivo daquela unidade (peça 15) , a qual transcrevo com ajustes de formas que julgo pertinentes:
'INTRODUÇÃO
1.	Trata-se de descumprimento por parte do gestor Carlos Augusto da Silva Viana (CPF XXX.074.523-XX) , gerente da Superintendência Estadual do INSS-Teresina/PI, aos Ofícios 5.391/2015 e 17.805/2015-TCU/Sefip (peças 9 e 11) .
2.	Os referidos expedientes solicitaram ao supracitado gestor que adotasse providências com vistas à regularização das acumulações de cargos verificada nestes autos.
HISTÓRICO
3. O presente processo foi instruído por esta Unidade Técnica em 2014, com proposta de legalidade do ato de concessão de aposentadoria de Helena Maria Rodrigues de Menezes (CPF XXX.639.343-XX) , conforme peça 4. Na referida instrução, há a informação de que a interessada acumula duas aposentadorias no cargo de médico da Superintendência Estadual do INSS - Teresina/PI: uma, com vigência em 20/11/2000, em decorrência de jornada semanal de 20 horas, julgada legal nos autos do TC nº Processo 022.225/2006-6, e a outra, constante no presente processo, com jornada de 40 horas semanais, o que estaria em consonância com a legislação pátria.
4. O MP/TCU, no entanto, chamou atenção para o fato de que a Sra. Helena Maria Rodrigues de Menezes possui um terceiro vínculo com o serviço público, já que exerce o cargo de Médica no Município de Timon/MA, situação não permitida pela legislação (peça 7) . Com base em tal informação, o MP/TCU opinou pela realização de diligência à Superintendência Estadual do INSS-Teresina/PI-INSS/MPS para que, nos termos do art. 133 da Lei n. 8.112/90, fosse determinada a adoção de providências com vistas à regularização das acumulações de cargos verificada nestes autos. Além disso, na hipótese de não acolhida da diligência, opinou pela ilegalidade e recusa de registro do ato em exame.
5. Ato contínuo, o Ministro Relator determinou a realização da diligência proposta pelo MP/TCU (peça 8) .
6. Conforme já exposto, esta Unidade Técnica encaminhou à entidade de origem os Ofícios 5.391/2015 e 17.805/2015-TCU/Sefip (peças 9 e 11) , os quais não obtiveram resposta, a despeito de terem sido efetivamente recebidos (ciência às peças 10 e 12) .
6.1.	Nota-se que a sanção aplicada pelo TCU com fundamento no art. 58, inciso IV, da Lei 8.443/1992 ao Sr. Carlos Augusto da Silva Viana se deve ao fato de supostamente não ter encaminhado ao Tribunal resposta ao Ofício nº 5391/2015-TCU/SEFIP, de 12/5/2015 (peça 9) , reiterado pelo Ofício 17805/2015-TCU/SEFIP, de 11/11/2015, que requereu adoção de providências para regularização das acumulações de cargos, de forma irregular, da Sra. Helena Maria Rodrigues de Menezes.
6.2.	Percebe-se que, de fato, foi encaminhada resposta ao Tribunal, por meio do Ofício nº 449/Seção Operacional da Gestão de Pessoas/GEXTER/PI-INSS, de 20/11/2015, com documentos anexos, aos citados ofícios da Sefip/TCU (págs. 5 a 18 da peça 23) , tendo sido protocolado no TCU no dia 27/11/2015 (pág. 4 da peça 23) . Por falha operacional ocorrida no âmbito da Sefip/TCU, a resposta apresentada pelo INSS-PI, que fez referência ao Ofício 1785/2015, enquanto o correto era 17805/2015, foi juntada, por equívoco, a outro processo, conforme se extrai da peça 58 do TC Processo 014.524/2010-4.
6.3.	Portanto, o gestor Carlos Augusto da Silva Viana adotou providências para prestar esclarecimentos ao Tribunal em resposta à reiteração efetuada pelo Ofício 17805/2015-TCU/SEFIP, de 11/11/2015, de modo que não há fundamento na sanção que lhe foi aplicada, devendo ser extinta a multa.
6.4.	Ademais, recentemente a Chefe da Seção Operacional da Gestão de Pessoas da Gerência Executiva Teresina/PI enviou ao Tribunal o Ofício nº 496, de 30/07/2019, no qual presta as seguintes informações (peça 28) :
A despeito da acumulação dos vínculos públicos da servidora aposentada Helena Maria Rodrigues de Menezes, estamos adotando as providências cabíveis para regularização, visto que, somente agora, tomamos conhecimento de que a servidora possui um terceiro vínculo junto à Prefeitura Municipal de Timon/MA. Ressaltamos que, tal informação não consta nos termos do Ofício 5391/2015-TCU/Sefip, recebido por esta Gerência Executiva.
Esta Seção entrou em contato com a servidora aposentada Helena Maria Rodrigues de Menezes e esta apresentou protocolo de desligamento e declaração da Diretora Administrativa da Secretaria Municipal de Saúde de Timon (anexos) 
6.5.	Assim, embora em 2015 o INSS-PI tenha prestado informações acerca da situação de acumulação de cargos da Sra. Helena Maria Rodrigues de Menezes, somente agora, em razão do que constou do Acórdão 3697/2019-TCU-Segunda Câmara, tomou conhecimento de que a referida servidora era também detentora de cargo de Médica no Município de Timon/MA, sendo que já adotou as medidas requeridas no item 9.4 do Acórdão recorrido para regularizar a acumulação indevida de cargos.  
6.6.	Nessa linha, podem ser acolhidas as alegações apresentadas pelo recorrente, para afastar a multa que lhe foi aplicada.
CONCLUSÃO
7.	Em face da análise das razões recursais, concluiu-se que foi apresentada tempestivamente resposta aos Ofícios 5.391/2015 e 17.805/2015-TCU/Sefip pela Superintendência Estadual do INSS-Teresina/PI, gerenciada à época dos fatos pelo ora recorrente, de modo que deve ser extinta a multa que lhe foi aplicada pelo Tribunal, pois fundamentada na premissa de que o gestor ficou silente e não respondeu aos Ofícios expedidos pela Sefip/TCU. Assim, foram trazidos aos autos argumentos que possuem o condão de modificar o julgado de origem, Acórdão 3697/2019-TCU-Segunda Câmara.
ROPOSTA DE ENCAMINHAMENTO
8.	Ante o exposto, submetem-se os autos à consideração superior, propondo-se, com fundamento no art. 48 da Lei 8.443/1992 c/c os artigos 285 e 286, parágrafo único, do RI/TCU:
	a) conhecer do recurso e, no mérito, dar-lhe provimento, de modo que sejam tornados insubsistentes os itens 9.1 a 9.3 do Acórdão 3697/2019-TCU-Segunda Câmara;
	b) restituir os autos à Sefip para que dê prosseguimento na análise do ato concessório de aposentadoria da Sra. Helena Maria Rodrigues de Menezes; e
	c) cientificar o recorrente e os demais interessados do acórdão que vier a ser prolatado, ressaltando-se que o relatório e o voto que o acompanharem podem ser consultados no endereço www.tcu.gov.br/acordaos, no dia seguinte ao de sua oficialização." (destaques da instrução) 
	É o relatório.

não há.

Procurador Rodrigo Medeiros de Lima.

PEDIDO DE REEXAME CONTRA DELIBERAÇÃO QUE APLICOU MULTA A GESTOR POR SUPOSTO NÃO ATENDIMENTO DE DILIGÊNCIA. COMPROVAÇÃO DO ENVIO DE RESPOSTA AO TRIBUNAL. CONHECIMENTO E PROVIMENTO DO RECURSO.

APOSENTADORIA (APOS)

Secretaria de Recursos - Serur.

Considerando o atendimento aos requisitos de admissibilidade, cabe ratificar o despacho que conheceu do pedido de reexame interposto por Carlos Augusto da Silva Viana, ex-gerente da Superintendência Estadual do INSS no Piauí, contra o Acórdão 3697/2019-TCU-Segunda Câmara, por meio do qual este Tribunal lhe aplicou multa por não atendimento de diligência (Ofício 5.391/2015-TCU/Sefip, reiterado pelo Ofício 17.805/2015-TCU/Sefip) .
2.	Quanto ao mérito, acolhem-se os fundamentos da instrução da Secretaria de Recursos - Serur, transcrita no relatório precedente como razões de decidir.
3.	De fato, ficou demonstrado ter o gestor respondido ao segundo ofício encaminhado pela Secretaria de Fiscalização de Pessoal - Sefip, com o objetivo de atender à diligência, determinada pelo relator original, relativa à acumulação de cargos pela ex-servidora Helena Maria Rodrigues de Menezes.
4.	Entretanto, pelo fato de a resposta encaminhada ao Tribunal conter referência a número distinto do Ofício 17.805/2015-TCU/Sefip, o expediente foi juntado a processo diferente deste (TC Processo 014.524/2010-4) .
5.	Assim, conclui-se por prover o recurso na forma sugerida pela unidade técnica.
	Ante o exposto, voto por que o Colegiado aprove a minuta de acórdão que submeto a sua deliberação.
TCU, Sala das Sessões Ministro Luciano Brandão Alves de Souza, em 22 de outubro de 2019.
ANA ARRAES 
Relatora